【裁判字號】    97,訴,2470
【裁判日期】    980120
【裁判案由】    確認股東關係不存在
【裁判全文】
臺灣板橋地方法院民事判決              97年度訴字第2470號
原      告  乙○○
            丙○○
兼上一人訴
訟代理人    丁○○
被      告  世民精機工業有限公司
法定代理人  甲○○
            戊○○
上列當事人間請求確認股東關係不存在事件，經本院於民國98年
1月6日言詞辯論終結，判決如下：
    主  文
確認原告與被告間股東關係不存在。
訴訟費用由被告負擔。
    事實及理由
壹、程序方面
一、本件被告經合法通知，未於言詞辯論期日到場，核無民事訴
    訟法第386 條各款所列情形，爰依原告之聲請，由其一造辯
    論而為判決。
二、按公司經中央主管機關撤銷或廢止登記者，應行清算程序，
    此觀公司法第26條之1規定準用同法第24條至第26 條規定甚
    明。次按有限公司之清算，以全體股東為清算人。但本法或
    章程另有規定或經股東決議，另選清算人者，不在此限，公
    司法第113 條準用同法第79條定有明文。查本件被告業經經
    濟部於民國96年12月10日以經授中字第09635342940 號函廢
    止登記在案，有原告提出之被告公司變更登記事項卡影本1
    紙附卷可稽，依上開規定，即應行清算程序，而被告公司之
    章程又別無其他規定，自應以全體股東為該公司之清算人。
    依被告公司之變更登記事項卡所載，被告之董事為甲○○，
    股東計有丁○○、丙○○、乙○○及戊○○。另按代表公司
    之股東，如為自己或他人與公司為買賣、借貸或其他法律行
    為時，不得同時為公司之代表，公司法第108 條第4 項準用
    同法第59條有明文規定。故本件應以甲○○、戊○○為被告
    之法定代理人，合先敘明。
貳、實體方面
一、原告主張：
(一)、緣被告之法定代理人甲○○為原告等三人之姊夫。79年間甲○○設立被告公司，原告從未授權甲○○以原告名義申請被
    告公司設立登記，或同意擔任被告公司之股東，亦未實際參
    與被告公司經營及分配盈餘。孰料，原告於97年10月23日接
    獲財政部北區國稅局來函通知，被告公司業經經濟部廢止在
    案，進入清算程序，應以全體股東為清算人，而被告公司於
    92年度漏報營利事業所得稅及未分配盈餘，核計本稅及罰鍰
    金額為新台幣（下同）90,331元，因而要求原告應以清算人
    身分，就前開稅捐負擔繳納義務。原告因身分遭冒用登記為
    被告公司股東，而蒙受需連帶負擔稅捐繳納責任之不利益，
    是原告等三人對被告公司股東關係之存在與否，攸關原告等
    三人法律上權益，自有以確認判決除去此等法律上不安狀態
    之必要，應認有即受確認判決之法律上利益。為此，爰提起
    本件確認之訴，請求確認兩造間股東關係不存在。
(二)、聲明：確認原告與被告間股東關係不存在；訴訟費用由被告
    負擔。
二、被告未於言詞辯論期日到場，亦未提出書狀作何聲明或陳述
    。
三、本院之判斷：
(一)、按確認法律關係之訴，非原告有即受確認判決之法律上利益
    者，不得提起；確認證書真偽或為法律關係基礎事實存否之
    訴，亦同，民事訴訟法第247 條第1 項定有明文。又所謂即
    受確認判決之法律上利益，係指法律關係之存否不明確，原
    告主觀上認其在法律上之地位有不安之狀態存在，且此種不
    安之狀態，能以確認判決將之除去者而言，若縱經法院判決
    確認，亦不能除去其不安之狀態者，即難認有受確認判決之
    法律上利益，此有最高法院52年台上字第1240號判例可資參
    照。本件被告經合法通知雖未到場爭執，亦未提出書狀為任
    何聲明、陳述。惟審酌原告既經主管機關登記為被告公司股
    東，且因前項登記資料而遭財政部臺灣省北區國稅局核課應
    連帶負擔繳納稅捐及罰鍰之義務，此有原告提出之被告公司
    變更登記表、財政部臺灣省北區國稅局函1 件、繳款書及裁
    處書影本各1 份附卷可稽，足認原告與被告間股東關係是否
    存在，確使原告於法律上地位存有不安之狀態，而此種不安
    之狀態，得以對被告之確認判決將之除去，故原告應有提起
    本件確認之訴之法律上利益。
(二)、次按確認法律關係不存在之訴，如被告主張其法律關係存在
    時，應由被告負舉證責任（最高法院42年台上字第170 號判
    例意旨參照）。本件原告既否認出資並同意擔任被告公司股
    東，即應由被告就存在之事實，負舉證之責。惟被告經合法
    通知，並未到庭，亦未提出書狀作何聲明、陳述，以供本院
    審酌。
(三)、經查，本院向經濟部中部辦公室調閱被告公司登記資料全卷
    ，並於98年1 月6 日言詞辯論期日提示該登記資料卷內所附
    股東同意書及身分證影本予原告辨識結果，原告丁○○、乙○○二人均表示：「（問：股東同意書上之印章是否為你們
    所有？）這不是我們的印章。」、「（問：此身分證影本是
    否為你們之身分證影本？）身份證影本是我們的，但印章不
    是。」、原告乙○○陳稱：「我是被告公司的員工，86年離
    職，所以有身分證影本在公司。」、原告丁○○則陳稱：「
    甲○○是我們原告三人的姊夫，當時我們都住在一起，我們
    曾經一同出遊，可能為了辦出遊而拿到身分證。」等語（見
    本院卷第129 至第130 頁），核其陳述尚與常情相符，未有
    何顯違常理之處，且經本院核對該份股東同意書上原告等三
    人之簽名筆跡均極為類似，衡情應非由原告等三人親自簽署
    ，故原告主張該同意書上之印章並非其所有，其係遭冒名一
    節應堪信為真實。
(四)、次查，雖經本院調取稅務電子閘門財產所得調件明細表結果
    顯示，原告等三人分別於90及92年度均有領取被告公司股息
    紅利之記錄（見本院卷第49、53、69、75、100 及112 頁）
    ，然經本院於前開期日提示該明細表予原告辨識，原告丁○○及乙○○二人均陳稱：「（問：是否於90、92年間有領取
    被告公司股利？）我不知道，我沒拿到錢」等語，足證原告
    等三人對於其遭登記為被告公司股東，且稅務申報資料記載
    領有被告公司股息紅利一節，均無所悉，且被告復未提出任
    何陳述或證據，足資證明原告等三人確曾同意出資擔任被告
    公司股東，且領有股息紅利等事實，則應認原告前開未曾領
    取被告公司股息紅利之主張為真實，堪予採信。
四、綜上所述，原告等三人既未實際出資，亦未同意被告公司以
    其三人名義申請被告公司之設立登記並擔任被告公司股東，
    則其與被告間之股東關係即不存在，原告提起本件確認之訴
    ，為有理由，應予准許。
五、本件判決事證已臻明確，兩造其餘主張、陳述及所提證據，
    暨攻擊防禦方法，經本院審酌後，認與判決結果已不生影響
    ，故不再一一論述，併予敘明。
六、據上論結，原告之訴為有理由，依民事訴訟法第385條第1項
    前段、第78條規定，判決如主文。
中    華    民    國    98    年    1     月    20    日
                  民事第三庭    法  官  邱育佩
以上正本證明與原本無異
本判決得上訴
中    華    民    國    98    年    1     月    20    日
                                書記官  彭麗紅


司法院資訊處製作；財團法人民間司法改革基金會備份。
